【裁判字號】    97,非抗,361
【裁判日期】    970819
【裁判案由】    拍賣抵押物
【裁判全文】
臺灣高等法院臺中分院民事裁定      97年度非抗字第361號
抗  告  人  丙○○
            丁○○
送達代收人  乙○○
相  對  人  渣打國際商業銀行股份有限公司
法定代理人  甲○○
上列當事人間因拍賣抵押物事件，抗告人對於中華民國97年7月1
日原審97年度抗字第15號第二審裁定，提起再抗告，原審駁回其
再抗告，再向本院提起抗告，本院裁定如下：
    主  文
抗告駁回。
抗告程序費用由抗告人負擔。
    理  由
一緣本件抗告人丙○○、丁○○原係就台灣苗栗地方法院民國（
  下同）97年拍字第66號裁定提起抗告，經台灣苗栗地方法院以
  97年度抗字第15號裁定駁回，嗣抗告人依法提起再抗告，然仍
  經台灣苗栗地方法院認再抗告並無「適用法規顯有錯誤且具原
  則上重要性」情形，認不應許可再抗告，而以97年度抗字第15
  號予以裁定駁回再抗告。本件抗告人因認該駁回再抗告裁定容
  有違誤，爰於法定期間內依法提出本件抗告。抗告意旨略以：
  本件原駁回再抗告裁定之認定，容有不當情形，以下分述之：
  (一)按民法第881條之1第2項：「最高限額抵押權所擔保之債權
    ，以由一定法律關係所生之債權或基於票據所生之權利為限
    」之規定，雖係於96年3月28日始修正施行，然於該條項修
    正施行之前，最高法院關於最高限額抵押權之見解，通說係
    認：「最高限額抵押權係對債權人一定範圍內之不特定債權
    ，預定一最高限額，由債務人或第三人提供抵押物予於擔保
    之特殊抵押權。故最高限額抵押權所擔保債權必須為一定範
    圍內所發生之債權。準此以觀，最高限額抵押權不僅有其特
    定性，且最高限額抵押權係從屬於此一定範圍內之法律關係
    ，最高限額抵押權所擔保者，即係此項法律關係所不斷發生
    之債權。該一定範圍之法律關係即為最高限額抵押權之基礎
    關係。至概括最高限額抵押權，因債權人與債務人間無基本
    契約（一定之法律關係）為擔保債權發生之基礎關係，自難
    認屬有效」（最高法院86年台上字第3114號判決參照）。經
    核，法院就拍賣抵押物事件審查時，應確認抵押權擔保之債
    權為何，而台灣苗栗地方法院97年度抗字第15號裁定，雖謂
    第三人賴福田於88年11月15日將其如附表所示之不動產，設
    定8,400,000元之本金最高限額抵押權予聲請人，擔保第三
    人和英有限公司對聲請人現在及將來所負一切債務之清償云
    云，惟核依土地登記謄本之土地他項權利部所載之本金最高
    限額抵押權，其他登記事項之記載為「空白」，故其所擔保
    範圍為何，無從依此推知，且於抵押權設定契約書上並未載
    明「債權債務範圍限於一定範圍內之法律關係」; 故揆諸前
    揭說明，堪認本件最高限額抵押權即為所謂「概括最高限額
    抵押權」，應屬無效，法院自不得准許拍賣抵押物。是該裁
    定准許相對人拍賣抵押物之聲請，即屬適用法規顯有錯誤。
    惟本件原審駁回再抗告裁定中，僅謂民法第881條之1第2項
    規定，係於96年3月28日始修正施行，而漏未審酌於該條項
    規定於修正施行之前，最高法院實務上之見解已係認「概括
    最高限額抵押權」應屬無效，即此次修正之民法第881條之1
    第2項規定，僅係將原最高法院之實務見解化為法條文字規
    定而已; 故本件原駁回再抗告裁定，逕以民法第881條之1第
    2項規定係施行於後，即逕認抗告人所提之再抗告事由無法
    律原則之重要性云云，原駁回再抗告裁定就此應有違法不當
    情形。
  (二)再者，本件第三人和英有限公司，固曾於88年11月8日向聲
    請人渣打國際商業銀行股份有限公司（以下簡稱渣打銀行）
    借款6,000,000元、4,000,000元，然查上開二筆借款，其中
    6,000,000元之部分由抗告人丙○○、丁○○二人共有西湖
    鄉○○段81地號（即系爭土地）設定最高限額抵押8,400,00
    0元予渣打銀行後所借得; 另筆4,000,000元之借款，則係由
    第三人徐火英其等所有座落銅鑼鄉○○路124建號，及第三
    人賴良和以其所有同段122號、同段129、129之1等地號，共
    同設定最高限額抵押於渣打銀行後所借得，此觀卷附相關土
    地登記謄本之登記內容自明; 故依「抵押權從屬性」原則，
    本件抗告人丙○○、丁○○二人共有西湖鄉○○段81地號所
    擔保之債權，應僅及於該筆6,000,000元債務，而不及於另
    筆4,000,000元之債務。惟本件原駁回抗告裁定，卻認抵押
    權人就上開兩筆借款之未受清償額全部，均為存在於抗告人
    所共有之西湖鄉○○段81地號土地上之系爭最高限額抵押權
    所擔保範圍; 揆諸前揭說明，此亦違反「抵押權從屬性」之
    規定，且此爭議具有法律原則之重要性，故原駁回再抗告裁
    定之認定應有違誤。本件原駁回再抗告裁定，雖認抗告人所
    主張之「系爭最高限額抵押權所擔保之債權僅及於6,000,00
    0元部分，而不及於另筆4,000,000元部分」之事由，係實體
    上之爭執，於審酌抵押物拍賣裁定時，僅係就相關登記文件
    為形式審查，無從審理實體關係云云。惟本件依卷內資料記
    載，系爭最高抵押權之存續期間係自88年11月10日起至118
    年11月10日，然第三人和英公司之借款日期確係於88年11月
    8日，即借款時間（88.11.8）並非於系爭最高限額抵押權存
    續期間（88.11.10-118.11.10）範圍內; 則本件縱僅依「形
    式審查」，明顯可見上開借款之時間非於系爭最高限額抵押
    權所設定之存續期間內，依法原應駁回相對人之抵押權拍賣
    裁定聲請; 惟原駁回再抗告裁定未見及此，逕認原拍賣裁定
    、駁回抗告裁定均無不當云云，亦顯有違法不當情形。綜上
    所述，本件原裁定適用法規違誤，其認定顯有不當情形，爰
    提起抗告。
二按非訟事件法院對當事人提出之攻擊防禦方法，僅能為形式上
  之審查，究難為審體之判斷。本院核其抗告理由，係有關第二
  筆借款4,000,000元是否係最高限額抵押權適用範圍，此均為
  實體權利爭執事項，不得於拍賣抵押物之裁定僅就抵押物設定
  文件之形式審查有所主張，應另循民事訴訟程序，以求解決，
  非本件屬非訟事件性質所得審究，原審以本件抗告人之再抗告
  未具「法律見解有原則上之重要性」而予以駁回，尚無不合，
  其再向本院提起抗告，自無理由，應予駁回。
據上論結，本件抗告為無理由，依民事訴訟法第495條之1、第
449條第1項、第95條、第78條，裁定如主文。
中    華    民    國    97    年    8     月    19    日
                  民事第四庭    審判長法  官  陳蘇宗
                                      法  官  張浴美
                                      法  官  黃永祥
以上正本係照原本作成。
不得抗告。
                                      書記官  陳信和
中    華    民    國    97    年    8     月    20    日
                                                      Ｍ


司法院資訊處製作；財團法人民間司法改革基金會備份。
